臺灣高等法院民事裁定　　　　　　　 100年度抗更(一)字第45號
抗　告　人　于振邦
代　理　人　徐景星律師
　　　　　　鄭智元律師
　　　　　　周信亨律師
相　對　人　圓方創新股份有限公司
法定代理人　徐翊銘
代　理　人　陳國雄律師
複　代理人　曾憲忠律師
上列當事人間假處分事件，抗告人對於民國100年3月24日臺灣士
林地方法院所為裁定（100年度裁全字第48號），提起抗告，經
最高法院第一次發回更為裁定，本院裁定如下：
    主  文
原裁定廢棄。
相對人於原法院之聲請駁回。
聲請、抗告及發回前再抗告訴訟費用均由相對人負擔。
    理  由
一、相對人之聲請意旨略以：緣訴外人李祥剛於民國98年12月15
    日，就其所有坐落臺北市○○區○○段2小段796、797、798
    -1、798-2、801、802、803、804、805地號土地（下稱系爭
    9筆土地），與伊簽訂買賣契約（該契約關係下通稱系爭契
    約），總價款為新臺幣（下同）1億6500萬元，伊同時給付
    簽約金4300萬元予李祥剛。而系爭9筆土地業經臺北市政府
    都市發展局（下稱北市都發局）核發98建字第0109號建造執
    照（下稱系爭建照），系爭建照條件為須依國有財產法第49
    條第3項、第4項規定，向財政部國有財產局（下稱國有財產
    局）申請讓售原為中華民國所有之臺北市○○區○○段2小
    段786地號土地（下稱系爭地號土地）之部分土地。李祥剛
    為系爭建照之結構土木技師，對此知之甚詳，且其與伊簽約
    時，即約定配合伊向國有財產局申購土地，俾得整合開發、
    合併建築使用。又伊業於99年10月20日委請訴外人安信建築
    經理股份有限公司（下稱安信公司），就系爭9筆土地代為
    辦理融資事宜。詎李祥剛除未依系爭契約將系爭9筆土地移
    轉登記予伊外，竟虛偽信託（該契約下稱系爭信託契約）登
    記予抗告人，抗告人並以系爭9筆土地所有權人之身分，向
    國有財產局申購取得系爭地號土地之部分，即坐落臺北市○
    ○區○○段2小段786-4、786-5地號土地（下稱系爭2筆土地
    ），顯已侵害伊之權利。又抗告人與李祥剛間基於通謀虛偽
    之意思表示，於李祥剛收受伊給付之系爭契約簽約款4300萬
    元後，不到一個月時間，即於99年1月22日向抗告人借款490
    0萬元，並於99年4月28日將系爭9筆土地信託登記為抗告人
    名義，期間自99年3月1日至100年2月28日，且於期間屆滿前
    再協議延長，更於100年3月2日設定抵押權（下稱系爭抵押
    權）登記予抗告人，爰依民法第87條第1項、第113條、第
    242條，主張系爭信託契約應屬無效，並請求塗銷系爭抵押
    權。至抗告人以系爭9筆土地所有權人之身分，於99年12月
    30日向國有財產局購得系爭2筆土地，係故意以背於善良風
    俗之方法購買，顯已侵害伊之權利，爰依民法第184條第1項
    後段、第213條等規定為主張云云，並提出之土地買賣契約
    書（影本見原法院卷第9頁至第12頁，下稱第一份契約）、
    系爭建照、土地登記謄本、臺北市士林地政事務所網路申領
    異動索引（下稱異動索引）、地籍圖謄本、臺北市畸零地使
    用規則、系爭信託契約書、大業路案委任契約書（下稱系爭
    委任契約）、信託期間契約變更書（均影本）為釋明證據（
    分見原法院卷第9頁至第32頁、本院卷第43頁至第45頁）。
二、抗告意旨則以：李祥剛與相對人簽訂第一份契約後，發現系
    爭契約規範不完整，乃至中信房屋簽訂另份不動產買賣契約
    書（影本見本院前審卷第9頁至第14頁，下稱第二份契約）
    ，其等真意自係以第二份契約取代第一份契約。而相對人未
    依第二份契約第三條約定，將簽約備證款4300萬元，存入系
    爭9筆土地之交易安全專戶，並簽發1億2000萬元且指定受款
    人為李祥剛之本票交予地政士，自不得請求李祥剛移轉系爭
    9筆土地。又無論何份契約，系爭契約標的皆為系爭9筆土地
    ，未提及李祥剛負有使相對人取得系爭2筆土地之義務，是
    相對人對系爭2筆土地無任何權利可得主張。另伊向國有財
    產局買受系爭2筆土地係原始取得，非繼受李祥剛之所有權
    ，則李祥剛既對系爭2筆土地無任何權利，焉有侵害抗告人
    之權利？實則，李祥剛於99年1月22日向伊借款4900萬元，
    並允諾將系爭9筆土地信託登記為伊名義，作為債權擔保，
    除有匯款證明、借據外，更於同年3月1日訂有系爭信託契約
    ，要非通謀虛偽之意思表示。再者，系爭9筆土地位於臺北
    市○○地段，目前有開發案正在進行，市價估算約為5億多
    元，而相對人聲請假處分將致伊無法另為處分，是伊之損害
    至少約為5億多元。況伊向國有財產局買受系爭2筆土地之價
    金為326萬3900元，其損害至少應以此為計算標準，惟原裁
    定以公告現值為據，僅認伊之損害為43萬8192元，顯非適法
    云云。
三、第按，債權人就金錢請求以外之請求，因請求標的之現狀變
    更，有日後不能強制執行，或甚難執行之虞，欲保全強制執
    行，而聲請假處分者，就請求及假處分之原因，應釋明之。
    必為釋明後如有不足，而債權人陳明願供擔保或法院認為適
    當者，始得定相當之擔保，命供擔保後為假處分，此觀諸民
    事訴訟法第532條、第533條、第526條第1項、第2項之規定
    自明。由是而論，債權人聲請假處分，應就其請求及假處分
    之原因加以釋明，且兩者缺一不可。倘債權人就其請求或假
    處分之原因未予釋明，僅陳明願供擔保請為假處分，法院自
    不得為命供擔保之假處分裁定。而所謂請求標的之現狀變更
    ，係指請求標的之物，其從前存在之狀態現在已有變更或將
    有變更，包括就其物為法律上之處分或事實上之處分（最高
    法院20年抗字第336號判例參照）。又假處分係保全強制執
    行方法之一種，原為在本案請求尚未經判決確定以前，預防
    將來債權人勝訴後因請求標的之現狀變更，有日後不能強制
    執行或甚難執行之虞者而設，故債權人聲請假處分，必以自
    己對於債務人，現在或將來有訴訟繫屬之本案請求為前提要
    件（最高法院41年臺抗字第46號判例參照）。至所謂釋明，
    係指當事人提出之證據，使法院生薄弱之心證，相信其主張
    大概如此者。
四、經查：
（一）相對人主張：本件假處分之本案訴訟為臺灣士林地方法院
      99年重訴字第281號土地所有權移轉登記事件；而本案請
      求之聲明為：抗告人應將系爭2筆土地移轉登記予李祥剛
      ；李祥剛應將系爭2筆土地移轉登記於相對人；而本案請
      求之請求權基礎為民法第184條第1項後段規定、系爭契約
      約定等節（見本院卷第49頁背面，並參本院卷第9頁、第
      15頁至第16頁），核先指明。
（二）然而，相對人既謂：抗告人係以故意以背於善良風俗之方
      法，加損害於伊，而應負損害賠償責任，並依民法第213
      條規定為損害賠償方法（見本院卷第16頁）云云，但其本
      案聲明竟為「抗告人應將系爭2筆土地移轉登記予李祥剛
      」，而非向相對人為給付，顯與其主張之侵權行為損害賠
      償責任有悖，未見相對人就此為釋明，難認相對人對本案
      請求已為釋明，要屬明灼。
（三）況且，遍觀第一份契約（見原法院卷第9頁至第12頁）、
      第二份契約（見本院前審卷第9頁至第14頁）全文，並未
      約定李祥剛負有將系爭2筆土地移轉登記於相對人之義務
      。至系爭建照（見原法院卷第13頁至第15頁）雖有：應於
      申報放樣勘驗前，依核准圖說向國有財產局申購系爭地號
      部分土地，並辦理地號分割及產權移轉手續等記載，惟此
      與李祥剛就系爭契約約定之義務何涉？均未見相對人舉證
      以為釋明。
（四）甚且，抗告人係向國有財產局申購取得系爭2筆土地（見
      原法院卷第17頁所附之異動索引），而非向李祥剛購買，
      則相對人依民法第184條第1項後段為請求權基礎，焉得請
      求抗告人應將系爭2筆土地移轉登記予李祥剛？關於此部
      分，亦未見相對人為相當之釋明。
（五）至於，系爭信託契約書（影本見原法院卷第25頁至第26頁
      ）、信託期間契約變更書（影本見本院卷第43頁至第45頁
      ）乃抗告人與李祥剛間之系爭信託契約內容；系爭委任契
      約（影本見原法院卷第27頁至第32頁）為相對人與安信公
      司間之委任契約關係內容，均不足以釋明本件假處分之請
      求，甚為明顯。
五、據此，相對人未釋明本件假處分之本案請求，且不能供擔保
    以代釋明之不足，自不應准許其假處分聲請。從而，原裁定
    准許相對人供擔保而准許本件假處分，尚有未洽。抗告意旨
    指摘原裁定不當，求予廢棄改判，為有理由，應由本院予以
    廢棄，並裁定如主文第2項所示。
六、據上論結，本件抗告為有理由，爰裁定如主文。
中    華    民    國   100    年    12    月    29    日
                  民事第五庭
                        審判長法  官  李錦美
                              法  官  黃雯惠
                              法  官  鍾任賜
正本係照原本作成。
本裁定除以適用法規顯有錯誤為理由外，不得再抗告。如提起再
抗告，應於收受後10日內委任律師為代理人向本院提出再抗告狀
。並繳納再抗告費新台幣１千元。
中    華    民    國   100    年    12    月    29    日

                              書記官  吳金來